臺灣高等法院刑事裁定
110年度毒抗字第524號
抗  告  人  
即  被  告  蔡銘峯



上列抗告人即被告因聲請施以強制戒治案件，不服臺灣基隆地方
法院中華民國110年3月11日裁定（110年度毒聲字第138號），提
起抗告，本院裁定如下：
    主  文
原裁定撤銷。
檢察官之聲請駁回。                                     
    理  由
一、原裁定意旨略以：被告甲○○前於民國109年5月16日，因施用
    第二級毒品案件，經原審法院以109年度毒聲字第43號裁定
    送觀察、勒戒後，認有繼續施用毒品之傾向等情，有原審10
    9年度毒聲字第43號裁定、臺灣基隆地方檢察署檢察官觀察
    勒戒處分執行指揮書、法務部○○○○○○○○110年3月4日新戒所
    衛字第11007005500號函暨所附「有無繼續施用毒品傾向證
    明書」及「有無繼續施用毒品傾向評估標準紀錄表」附卷可
    稽。並審核前揭「有無繼續施用毒品傾向評估標準紀錄表」
    上之各項評分，被告各項靜態因子評分合計94分、動態因子
    評分合計14分，總分合計已達108分，新店戒治所附勒戒所
    據以判斷被告有繼續施用毒品之傾向，核無不合，本件被告
    經觀察、勒戒後，既經認定有繼續施用毒品傾向，則檢察官
    聲請裁定令被告入戒治處所強制戒治，於法相符，應予准許
    ，爰裁定被告令入戒治處所施以強制戒治，其期間為6個月
    以上，至無繼續強制戒治之必要為止，最長不得逾1年等語
    。
二、抗告意旨略以：依據上開「有無繼續施用毒品傾向評估標準
    紀錄表」之評分標準，抗告人即被告（下稱抗告人）之前科
    紀錄已經超過60分，顯然抗告人之前科紀錄是判定為「有繼
    續施用毒品傾向」之主因，抗告人不服，懇請撤銷原裁定，
    另為更適法之裁定云云。
三、⑴按觀察、勒戒後，檢察官或少年法院（地方法院少年法庭
    ）依據勒戒處所之陳報，認受觀察、勒戒人無繼續施用毒品
    傾向者，應即釋放，並為不起訴之處分或不付審理之裁定；
    認受觀察、勒戒人有繼續施用毒品傾向者，檢察官應聲請法
    院裁定或由少年法院（地方法院少年法庭）裁定令入戒治處
    所強制戒治，其期間為6個月以上，至無繼續強制戒治之必
    要為止，但最長不得逾1年，毒品危害防制條例第20條第2項
    定有明文。⑵次按勒戒處所應注意觀察受觀察、勒戒人在所
    情形，經醫師研判其有或無繼續施用毒品傾向後，至遲應於
    觀察、勒戒期滿之15日前，陳報該管檢察官或少年法院（庭
    ），觀察勒戒處分執行條例第8條第1項亦定有明文。依據上
    開規定，受觀察、勒戒人有無繼續施用毒品之傾向，係由醫
    師研判。而關於有無繼續施用毒品傾向之評估標準，法務部
    已於110年3月26日以法矯字第11006001760號函修正頒布「
    有無繼續施用毒品傾向評估標準紀錄表」、「有無繼續施用
    毒品傾向評估標準評分說明手冊」，上開評分說明手冊載明
    判定之原則：「受觀察勒戒人入所後，經過2週時間的觀察
    、勒戒，由處所及醫療人員依據其各項紀錄、資料及觀察勒
    戒期間之行為表現，加以評分。在勒戒人入所4-6週後，可
    再做一次評估以做必要之評分修正。每一大項皆有靜態因子
    與動態因子。先以靜態因子分數評分，靜態因子分數總分在
    60分（含）以上為『有繼續施用毒品傾向』；60分以下，與動
    態因子分數相加，如果總分在60分（含）以上，為『有繼續
    施用毒品傾向』」。且就評估標準紀錄表及說明手冊中「前
    科紀錄與行為表現」之第1項及第3項之計分方式修正如下（
    餘無修正）：㈠第1項「毒品犯罪相關司法紀錄」：計分方式
    修正為每筆（次）5分，總分上限為10分；㈡第3項「其他犯
    罪相關紀錄」：計分方式修正為每筆（次）2分，總分上限
    為10分。是被告有無「繼續施用毒品傾向」，係依具體個案
    之臨床實務及相關事證等情綜合判定，有其相當之專業依據
    及標準，且涉及專門醫學，又衡酌強制戒治之目的，係為協
    助施用毒品者戒斷毒品之心癮及身癮所為之一種保安處分類
    型，而該評估標準係將與判斷有無繼續施用傾向之相關因素
    加以列舉及量化，適用於每一位受觀察、勒戒處分之人，具
    一致性、普遍性、客觀性，以利執法者判定受勒戒人有無繼
    續施用毒品傾向。
四、經查：
  ㈠毒品危害防制條例第20條之規定業經總統以109年1月15日華
    總一義字第10900004091號令修正公布，自同年7月15日起生
    效施行，惟本條第2項並未經修正，並無比較新舊法之問題
    ，先予說明。
  ㈡抗告人甲○○於執行觀察、勒戒期間，經法務部○○○○○○○○附設
    勒戒處所評定結果，依法務部於110年3月26日修正評估標準
    調整後，其計分狀況如下：
　  ⒈前科紀錄與行為表現部分合計為20分：
　　　⑴毒品犯罪相關司法紀錄「有，7筆」，每筆5分，計35分
      ，總分上限為10分，故計為10分；⑵首次毒品犯罪年齡為
      「20歲以下」，計10分；⑶其他犯罪相關紀錄「無」，計0
      分；⑷入所時尿液毒品檢驗為「無藥物反應」，計0分；所
      內行為表現，計0分。
　　⒉臨床評估部分合計為21分：
　　　⑴多重毒品濫用為「無」，計0分；⑵合法物質濫用為「有
      ，種類：菸」，計2分(每種為2分，總分上限為6分)；⑶使
      用方式為「無注射使用」，計0分；⑷使用年數為「超過1
      年」，計10分；⑸精神疾病共病（含反社會人格）為「疑
      似Amphetamine psychosis」，計5分；⑹臨床綜合評估（
      含病識感、動機、態度、就醫意願），評定為「中度」，
      計4分。
　　⒊社會穩定度部分合計為7分：
　　　⑴工作：為「兼職工作-粗工」，計2分；⑵家庭：家人藥物
      濫用為「無」，計0分；⑶入所後家人是否訪視為「無」，
      計5分；⑷出所後是否與家人同住為「是」，計0分。
　㈢上述⒈至⒊項計分，經法務部於110年3月26日修正評估標準調
    整後，合計總分為48分（靜態因子34分，動態因子14分）。
    依前開修正後之評估標準，抗告人總分並未達60分，而評定
    為「『無』繼續施用毒品傾向」等情，有法務部110年3月26日
    以法矯字第11006001760號函及修正頒布之「有無繼續施用
    毒品傾向評估標準評分說明手冊」、法務部○○○○○○○○附勒戒
    所於110年4月1日出具之抗告人「有無繼續施用毒品傾向證
    明書」及「有無繼續施用毒品傾向評估標準紀錄表」附卷可
    稽（見本院卷第19至30頁）。
　㈣因此，依上開評估標準紀錄表，自難認抗告人有繼續施用毒
    品傾向，檢察官以「修正前」之評分標準認為抗告人有繼續
    施用傾向，尚非妥適，應予駁回。而原審法院未及審酌前開
    修正後之評分標準，裁准檢察官之聲請，容有違誤。抗告意
    旨雖未就此指摘，然原裁定既有可議之處，自屬難以維持，
    應由本院予以撤銷。又因本件聲請之瑕疵已無從補正，為免
    發回原審重新裁定徒增司法資源之浪費，爰由本院自為裁定
    如主文第2項所示。
據上論斷，應依刑事訴訟法第413條，裁定如主文。
中　　華　　民　　國　　110 　年　　4 　　月　　6 　　日
              　  刑事第二十三庭審判長法　官  許永煌
　　　　　　　　　　　　　　　　　    法　官  吳定亞
　　　　　　　　　　　　　　　　　    法　官  黃美文
以上正本證明與原本無異。
不得再抗告。
                                　    書記官  彭威翔
中　　華　　民　　國　　110 　年　　4 　　月　　6 　　日